【裁判字號】    92,訴,337
【裁判日期】    921030
【裁判案由】    第三人異議之訴
【裁判全文】
臺灣嘉義地方法院民事判決  九十二年度訴字第三三七號
    原      告  盛孚機械股份有限公司
    法定代理人  曾松
    被      告  合作金庫銀行股份有限公司
                            設台北市○○路七七號
    法定代理人  甲○○      住.
    訴訟代理人  丙○○      住.
                乙○○      住.
右當事人間第三人異議之訴事件，本院於中華民國九十二年十二月十六日言詞辯論終
結，判決如左：
    主      文
本院九十年度執字第六二七五號強制執行事件就原告所有坐落嘉義市○○段一七六○
地號土地上如附圖（即嘉義市地政事務所民國九十一年二月十八日建物測量成果圖）
所示Ａ部分（門牌為嘉義市○區○○○路五二○巷三○號）面積共四七二．○五七五
平方公尺）所為強制執行程序應予撤銷。
訴訟費用由被告負擔。
    事      實
甲、原告方面：
  一、聲明：如主文第一項所示。
  二、陳述：
  （一）坐落嘉義市○○段一七六○地號土地上建物分為新舊兩部分，舊部分建物（
        面積共五二○．二八平方公尺）係訴外人曾松於民國七十九年四月向訴外
        人謝武忠購買，於八十年初出租予原告（八十七年十二月十八日變更前名稱
        為「信孚油壓企業股份有限公司」），使用迄今；新部分建物即如附圖（即
        嘉義市地政事務所民國九十一年二月十八日建物測量成果圖）所示Ａ部分（
        門牌為嘉義市○區○○○路五二○巷三○號，鋼鐵造廠房倉庫及涼棚面積共
        四七二．○五七五平方公尺，下合稱系爭建物）係因舊廠房不夠使用，原告
        於八十六年四月起陸續出資所增建，於八十八年間完成，原告原始建築取得
        所有權，詎鈞院九十年度執字第六二七五號被告與債務人曾松間債務執行
        強制執行事件，將系爭建物誤為曾松所有而實施查封拍賣，原告既非強制
        執行事件債務人，爰依強制執行法第十五條規定，對被告提起第三人異議之
        訴，請求撤銷就該系爭建物所為之強制執行程序如訴之聲明所示。
  （二）對被告抗辯之陳述：
      (1)訴外人陳義雄雖於鈞院八十八年執全字第九六二號假扣押查封筆錄中稱：八
        十八年七、八月間系爭建物係向曾松承租，此係陳義雄將曾松個人與原
        告公司混淆，當時原告口頭承諾租予豐嘉電子股份有限公司（下稱豐嘉電子
        公司），係因原告於八十八年三月間與六乙公司－侯呈祥、陳義雄、何火鳳
        、吳金彰、陳清和等集資六百萬元欲成立豐嘉電子公司，生產有線電視用之
        分配器、無線電ＬＢＮ接收器，並由原告提供系爭建物，出租予豐嘉電子公
        司進行生產，惟因始終未取得營利事業登記證，且經營不到一年即虧損將近
        新台幣（下同）一千萬元，豐嘉電子公司於八十九年七月將有關儀器設備與
        存貨，以三百五十萬元出售予宜展股份有限公司（下稱宜展公司），宜展公
        司接手經營之條件係原告將系爭建物免租金借予其使用半年，自九十年一月
        十六日始開始計算租金，宜展公司接手近一年，亦因績效不好，以二台水冷
        式冷氣機（１５ＨＰ）與有關空調設備權充租金予原告，現設備尚在工廠內
        ，宜展公司並於九十一年三月開始遷廠至高雄繼續經營，嗣將工廠賣到廣東
        中山市。
      (2)系爭建物自八十六年四月至八十八年五月分三次興建，八十六年四月僅興建
        北邊三格，當倉庫使用，八十七年再興建南邊二格，八十八年為電子廠使用
        ，再作內部裝訂，裝上天花板，加裝空調與抽風設備、興建廁所等，有建築
        費用支付明細可證；而天花板有兩種規格，係因同一品牌數量不足，才使用
        另一品牌，由於品質不同，故單價亦不同，雖外觀很相似，其實不同。
      (3)八十五年之資產負債表編號（一四三一）房屋及設備項目因尚未興建建物，
        其金額為零，八十六年至八十八年之資產負債表房屋及建築科目之金額均為
        五十四萬九千一百八十六元，八十九年之資產負債表房屋及建築科目之金額
        為一百零五萬八千二百五十四元；因部分房屋及建築科目金額列在未完成工
        程科目內，即八十七年資產負債表之未完成工程科目之金額為二十一萬九千
        九百四十元，八十八年資產負債表之未完成工程科目之金額為五萬零九百零
        六元（累計八十七年部分），至八十九年建物完工後轉至房屋及建築科目，
        此為系爭建物興建費用，與提出之發票未稅金額相符，且財產目錄亦有載明
        設備；報表無興建費用係所有工程皆全部分開發包，工程費用分開支付故無
        其他興建費用。
  三、證據：提出嘉義市地政事務所建物測量成果圖、房屋租賃契約書、原告八十六
      年至九十一年資產負債表、營利事業所得稅結算申報書、財產目錄及八十五年
      資產負債表、營利事業所得稅結算申報書、九十二年資產負債表影本各一份、
      統一發票影本二十七紙、電費通知及收據聯影本三紙、股份有限公司變更登記
      事項卡、盛孚機械公司房屋及設備明細表、機械設備明細表、財產目錄影本各
      一紙。
乙、被告方面：
  一、聲明：原告之訴駁回。
  二、陳述：
  （一）否認原告為系爭建物所有權人，系爭建物既未經所有權登記，訴外人陳義雄
        雖於鈞院八十八年執全字第九六二號假扣押查封筆錄中稱，八十八年七、八
        月間由曾松出租予訴外人陳義雄經營豐嘉電子公司，租約期間三年，前二
        年免租金，如系爭建物為原告所興建，何以由丁○○任出租人，又原告係公
        司組織，公司房屋設備出租予他人，為何無租金收入？再原告稱先前曾與賢
        順鋼鐵股份有限公司之老闆太太王明珠訂有租賃契約，惟迄未提出租賃契約
        ，被告亦否認其有租賃關係，故原告無法證明系爭建物係其興建而原始取得
        。
  （二）原告所提出之報表為九十二年二月二十八日之自編報表，無法看出其房屋設
        備之變動情形，報表內房屋設備及未完工程金額，並無興建費用，顯見系爭
        建物非原告所興建。原告所提八十五年至九十一年資產負債表、財產目錄，
        稱系爭建物自八十六年四月起至八十九年九月止期間，分多次興建完成，但
        於履勘現場時，從外觀無法看出分多次興建；且原告所提出之八十七年十二
        月九日之發票內載天花板有兩種式樣價格，惟履勘現場時，現場全部僅有一
        種式樣天花板；再原告提出之證據發票，均為原料、物料，名稱為專有名詞
        ，無法證明該材料用於該系爭建物之位置，故原告無法證明系爭建物係其出
        資興建，自無從認為其有所有權，而據以排除強制執行。
  三、證據：提出債權憑證、拍賣公告、賢順鋼鐵股份有限公司、豐嘉電子公司基本
      資料、假扣押執行筆錄影本各一份。
丙、本院依職權調取本院九十年度執字第六二七五號民事執行卷宗，並依職權勘驗現
    場。
    理      由
一、原告起訴主張：坐落嘉義市○○段一七六○地號土地上建物分為新舊兩部分，舊
    部分建物（面積共五二○．二八平方公尺）係訴外人曾松於七十九年四月購得
    ；新部分建物即如系爭建物，面積四七二．○五七五平方公尺，係原告於八十六
    年四月起陸續出資所增建，原告原始建築取得所有權，鈞院九十年度執字第六二
    七五號被告與債務人曾松間債務執行強制執行事件，將系爭建物誤為曾松所
    有而實施查封拍賣，原告既非強制執行事件債務人，爰依強制執行法第十五條規
    定，對被告提起第三人異議之訴，請求撤銷就該系爭建物所為之強制執行程序如
    訴之聲明所示。
二、被告則以：系爭建物既未經所有權登記，於八十八年七、八月間由曾松出租予
    陳義雄經營豐嘉電子公司，原告應非所有人；且原告謂系爭建物自八十六年四月
    起至八十九年九月止期間，分多次興建完成，但於履勘現場時，從外觀無法看出
    分多次興建；發票內載天花板有兩式樣價格，惟現場全部僅有一種式樣天花板；
    發票亦無法證明該材料用於該系爭建物之位置，無從證明系爭建物係其出資興建
    而原始取得所有權，據以排除強制執行等語，資為抗辯。
三、查原告於八十七年十二月十八日前名稱為「信孚油壓企業股份有限公司」，曾松
    為其法定代理人一情，有公司變更登記事項卡一份在卷可佐（見本院卷第六十
    頁），為兩造所不爭，堪信為真；次查被告以本院八十九年度執字第五九三九號
    債權憑證為執行名義，聲請本院民事執行處就債務人曾松所有不動產為強制執
    行，經本院以九十年度執字第六二七五號強制執行事件受理，就坐落嘉義市○○
    段一七六○地號土地上建物（建號一六六四棟次）為查封登記，其中如附圖所示
    Ａ部分（系爭建物），為鋼鐵造廠房倉庫及涼棚，係未保存登記建物，面積共四
    七二．○五七五平方公尺（主建物二五‧六五及三九九‧六六七五平方公尺，附
    屬建物四六‧七四平方公尺），經本院民事執行處囑託嘉義市地政事務所為複丈
    測量完畢，有嘉義市地政事務所於九十一年二月十八日建物測量成果圖一份可佐
    ，又系爭建物經拍賣，惟尚未拍定等事實，業經本院依職權調取本院九十年度執
    字第六二七五號執行案卷查核無誤，並經本院依職權勘驗現場，製有勘驗筆錄，
    均為兩造所不爭，自堪信為真實。
四、原告主張附圖所示Ａ部分建物，係其自八十六年至八十八年間陸續興建原始取得
    ，並提出統一發票二十七紙（見本院卷第八二至九六頁）、經財政部臺灣省南區
    國稅局嘉義市分局核定之八十六年至九十一年資產負債表、營利事業所得稅結算
    申報書、財產目錄及八十五年資產負債表、營利事業所得稅結算申報書、九十二
    年資產負債表影本各一份為證（本院卷第一○八至一二七頁），被告對前開書證
    形式之真正固不爭執，惟否認係興建系爭建物之用，並以前開情詞置辯，是本件
    應究之重點，應在於自原告所提書證，得否判斷確係原告出資興建系爭建物之用
    ？經查：
（一）自原告所提發票二十七紙金額觀之，其未稅總金額為一百零五萬八千二百五十
      四元（稅後為一百十一萬一千一百六十九元），經核對原告所提八十五年度至
      八十九年度間資產負債表結果，其中八十五年度資產負債表「房屋及建築」科
      目（編號一四三一），其金額為零，與該時未興建系爭建物一情相符；其次，
      原告八十六年至八十八年度間興建費用，於資產負債表中分列於「房屋及建築
      」（編號一四二二）、「未完工程」（編號一四七○）科目，即八十六年度至
      八十八年度之資產負債表「房屋及建築」科目，金額均為五十四萬九千一百八
      十六元，八十九年度資產負債表「房屋及建築」科目，金額為一百零五萬八千
      二百五十四元，「未完工程」科目，其八十七年度為二十一萬九千九百四十元
      、八十八年度為五十萬九千零六十八元（累計八十七年度部分），於建物完工
      後之八十九年度資產負債表，則轉至房屋及建築科目內，八十八年度「房屋及
      建築」科目、「未完工程」科目之金額，合計亦為一百零五萬八千二百五十四
      元；再則，原告八十六度至八十八年度財產目錄均載明「廠房」（取得時間八
      十六年七月）取得原價四十四萬七千一百八十六元、「廠房地板」（取得時間
      八十六年十一月）取得原價十萬二千元，合計五十四萬九千一百八十六元，原
      告八十九年度財產目錄則增列「廠房」（取得時間八十九年九月五日）取得原
      價五十萬九千零六十八元，合計為一百零五萬八千二百五十四元，亦與前開發
      票及資產負債表所列內容相符，被告徒稱前開書證實質內容非真正，惟未舉證
      以實其說，自難信採，原告主張系爭建物係其出資於八十六年至八十八年間陸
      續興建完成，確合於一般經驗法則，自堪信為真實。
（二）被告另辯以陳義雄雖於本院八十八年執全字第九六二號八十八年十一月廿九日
      假扣押查封筆錄中稱，其係豐嘉電子公司負責人，於八十八年七、八月間系爭
      建物係向曾松承租一情，並提出查封筆錄一份為證，惟陳義雄於現場口頭陳
      述，又非專業法律人士，曾松又係原告之法定代理人，難謂有於訴訟上主張
      以曾松為出租人之意思，原告主張陳義雄係將曾松個人與原告公司混淆，
      尚非悖於社會經驗法則；其次，自陳義雄稱「租期言明三年，前二年免租金」
      一情觀之，再核以前開營利事業所得稅結算申報書所載「租金收入」均無金額
      一情，確無相違；被告辯以系爭建物出租人係曾松個人，而非原告一情，尚
      乏反證證明之積極事證，自難逕予信採。
（三）被告另辯稱系爭建物分三次興建，但從外觀無法看出分多次興建，且現場全部
      僅有一種式樣天花板，與發票所載有二種格式不符云云，惟現場天花板係採中
      空隔板，內部興建格式自難目睹其形式，原告主張天花板五格，非同時建造使
      用，自其興建時間長達三年，其所辯非悖於常情；至被告另以原告提出之證據
      發票內專有名詞，空言不足證明該材料用於該系爭建物之位置，惟亦未另舉反
      證之積極證據以佐其說，所辯自非可採。
五、按第三人就執行標的物有足以排除強制執行之權利者，得於強制執行程序終結前
    ，向執行法院對債權人提起異議之訴。如債務人亦否認其權利時，並得以債務人
    為被告，強制執行法第十五條定有明文；又該條規定之第三人異議之訴，係指第
    三人就執行標的物有足以排除強制執行之權利者；而所謂就執行標的物有足以排
    除強制執行之權利，係指對執行標的物有所有權、典權、留置權、質權存在情形
    之一者，並經最高法院著有六十八年台上字第三一九０號判例可資參照。查：系
    爭建物，係原告出資陸續興建完成，被告又未能另舉反證證明原告非出資興建之
    人，則系爭建物雖未經保存登記，原告仍原始取得系爭建物所有權，則被告以其
    對曾松之債權，聲請查封拍賣第三人即原告所有之系爭建物，進行拍賣而尚未
    拍定，則原告據強制執行法第十五條規定，於強制執行程序終結前，請求撤銷系
    爭建物強制執行程序，自屬有據。
六、從而，原告本於強制執行法第十五條第三人異議之訴規定，訴請本院九十年度執
    字第六二七五號強制執行事件就原告所有坐落嘉義市○○段一七六○地號土地上
    如附圖（即嘉義市地政事務所民國九十一年二月十八日建物測量成果圖）所示Ａ
    部分（門牌為嘉義市○區○○○路五二○巷三○號），面積（含附屬建物）共四
    七二．○五七五平方公尺）所為強制執行程序應予撤銷，即有理由，應予准許。
七、本件事證已臻明確，兩造其餘攻擊防禦方法及所提未經援用之證據，經本院審酌
    後，認為均不足以影響本判決之結果，自無逐一詳予論駁之必要，併此敘明。
據上論結，原告之訴為有理由，依民事訴訟法第七十八條判決如主文。
中      華      民      國    九十二    年      十      月    三十      日
~B臺灣嘉義地方法院民事第一庭
~B    法  官  蔡廷宜
右為正本係照原本作成
如對本判決上訴須於判決送達後廿日內向本院提出上訴狀
中      華      民      國    九十二    年      十      月    三十      日
~B    書記官  侯學義


司法院資訊處製作；財團法人民間司法改革基金會備份。
